最高法院民事判決　　　　　　　九十六年度台上字第六八九號
上　訴　人　丙 ○ ○
　　　　　　　　　　　319號
　　　　　　丁 ○ ○
共　　　同
訴訟代理人　陳 文 雄律師
被　上訴人　甲 ○ ○
　　　　　　乙○○○
　　　　　　　　　　　弄8衖24號
共　　　同
訴訟代理人　呂 傳 勝律師
被　上訴人　戊 ○ ○
　　　　　　己○○○
　　　　　　庚 ○ ○
上列當事人間請求塗銷登記事件，上訴人對於中華民國九十五年
九月二十九日台灣高等法院第二審更審判決（九十三年度重上更
(一)字第五六號），提起上訴，本院判決如下：
    主  文
原判決關於更正第一審判決主文第一項為命上訴人丁○○將坐落
桃園縣龍潭鄉○○○段四方林小段二六一之二地號土地應有部分
二分之一，及命上訴人就該筆土地所為之分割繼承登記應予塗銷
，暨各該訴訟費用部分均廢棄，發回台灣高等法院。
其他上訴駁回。
第三審訴訟費用，關於駁回其他上訴部分，由上訴人負擔。
    理  由
本件被上訴人甲○○、乙○○○（下稱甲○○等二人）主張：兩
造之被繼承人邱永和於民國七十年（原判決誤載為七十一年）十
一月二十五日死亡後遺有如原判決附表（下稱附表）所列土地（
其中編號九土地面積應為一九八二平方公尺）及坐落桃園縣龍潭
鄉○○○段四方林小段二六一之二地號土地應有部分二分之一（
下合稱系爭土地），原應由伊、上訴人丙○○、丁○○（下稱丙
○○等二人）與被上訴人庚○○、戊○○、己○○○（下稱庚○
○等三人）共同繼承。詎丙○○等二人於八十一年間偽稱欲辦理
繼承登記，向伊取得印鑑證明及印鑑章後，竟偽造伊名義之繼承
權拋棄證書，於八十一年四月三十日持向桃園縣大溪地政事務所
辦理系爭土地之分割繼承登記（下稱系爭分割繼承登記），將邱
永和之遺產登記為丙○○等二人如附表所示應有部分（其中系爭
二六一之二地號應有部分各四分之一）所有。惟伊及庚○○等三
人簽立繼承權拋棄證書時，已逾民法第一千一百七十四條所規定
之二個月期間，不生拋棄繼承之效力，故丙○○等二人就系爭土
地所為之分割繼承登記有無效之原因，自應將該分割繼承登記予
以塗銷等情。爰本於公同共有人之地位，求為命丙○○等二人就
系爭土地所為系爭分割繼承登記予以塗銷之判決｛甲○○等二人
請求(一)邱國星、邱于真、邱鷥淇就系爭二六一－二地號土地應有
部分四分之一，於八十六年十一月二十五日以買賣為原因之移轉
登記塗銷，(二)丁○○、邱國星就上開土地於八十三年一月三十一
日以贈與為原因之移轉登記塗銷（含追加）部分，經原審判決其
敗訴後，未據其聲明不服，已告確定｝。
上訴人則以：本件繼承拋棄證書既經甲○○等二人蓋章，其二人
復未能舉證證明該拋棄證書係屬偽造，自應認為真正。又甲○○
等二人明知其出具之繼承權拋棄證書已逾法定期限而無效猶同意
書立，顯見其真意係拋棄已因繼承取得之財產或將已取得之財產
贈與之意，該繼承權拋棄證書，應屬有效等語，資為抗辯。
原審依被上訴人甲○○等二人之聲請，裁定命被上訴人庚○○等
三人追加為原告而審理結果，以：查甲○○等二人及庚○○等三
人於八十年十二月二十六日書立繼承權拋棄證書，甲○○等二人
對其上印文之真正並不爭執，雖主張該繼承權拋棄證書係丙○○
等二人偽稱欲辦理繼承登記為由，向伊取得印鑑證明及印鑑章後
所偽造云云，然經丙○○等二人否認後，甲○○等二人並未能就
丙○○等二人盜用印章之事實舉證以實其說，尚非可採，該繼承
權拋棄證書固堪認為真正。惟依七十四年六月三日修正之前民法
第一千一百七十四條規定，繼承人拋棄繼承權，應於知悉其得繼
承之時起二個月內，以書面向法院、親屬會議或其他繼承人為之
。本件邱永和於七十年十一月二十五日死亡，甲○○等二人遲至
八十年十二月二十六日始為拋棄繼承權之意思表示，自不生拋棄
繼承之效力。則甲○○等二人、丙○○等二人及庚○○等三人均
為系爭土地之繼承人，依民法第一千一百五十一條規定，系爭土
地為其全體所公同共有。次查，甲○○等二人於書立系爭繼承權
拋棄證書時，確與其他姊妹均出於拋棄繼承之意思，後來兄弟覺
得不好意思，要補貼一點，只是甲○○等二人要求太高，致未談
成，己○○○、戊○○均拿了二百五十萬元等情，為丙○○等二
人於原審所自承，是丙○○等二人辯稱甲○○等二人乃拋棄其已
取得之公同共有權，尚非可採。何況，不動產物權依法律行為而
喪失者，非經登記不生效力，為民法第七百五十八條所明定，而
拋棄對於不動產公同共有之權利者，亦屬依法律行為喪失不動產
物權之一種，如未經依法登記，仍不生消滅其公同共有權利之效
果。甲○○等二人既未為拋棄之登記，亦不生消滅所取得系爭土
地公同共有權利之效果。末查，附表所示土地既兩造全體所公同
共有，卻登記為丙○○等二人所有，則甲○○等二人本於公同共
有人之地位，以登記原因無效為由，依民法第七百六十七條規定
，並聲請追加庚○○等三人為原告，請求丙○○等二人塗銷就系
爭二六一之二地號土地應有部分二分之一及附表所示土地所為系
爭分割繼承登記，以回復為全體繼承人公同共有之狀態，洵屬正
當，應予准許等詞，因而更正第一審判決主文第一項為命上訴人
丁○○塗銷系爭二六一之二地號土地應有部分二分之一所為分割
繼承登記，並駁回丙○○等二人之上訴，及依追加法理命丙○○
等二人塗銷系爭二六一之二地號及附表所示土地所為分割繼承登
記。
關於廢棄發回（即原審將第一審判決主文第一項更正為命上訴人
丁○○將系爭二六一之二地號土地應有部分二分之一及追加命上
訴人丙○○、丁○○就該筆土地所為分割繼承登記應予塗銷）部
分：
按判決如有誤寫、誤算或其他類此之顯然錯誤者，法院得依聲請
或依職權以裁定更正之，民事訴訟法第二百三十二條第一項定有
明文。惟所謂顯然錯誤，乃指判決中所表示者與法院本來之意思
顯然不符者而言（本院四十一年台抗字第六六號判例參照）。本
件第一審判決主文第一項僅命上訴人丙○○、丁○○將如其附表
所示土地所為系爭分割繼承登記塗銷，就系爭二六一之二地號土
地應有部分二分之一是否應予塗銷？並未於理由中論述，自無於
判決理由中所表示之意思，而漏未表示於判決主文之顯然錯誤情
事，則能否逕以顯然錯誤為由予以更正？已非無疑。又法院命被
告為給付之判決，必須在事實審言詞辯論終結時，依客觀狀態可
能履行為必要。查丙○○等二人就系爭二六一之二地號土地辦理
系爭分割繼承登記後，各人之應有部分各為四分之一（見一審卷
(一)第二五頁），而丁○○之四分之一，已於八十三年一月三十一
日以贈與為原因移轉登記予邱國星（見一審卷(一)第二六頁），邱
國星復於八十六年十一月二十五日以買賣為原因移轉登記予邱賴
完（見一審卷(一)第一三０頁），復為原審所認定，顯見丁○○因
系爭分割繼承所取得系爭二六一之二地號土地應有部分四分之一
已移轉登記予邱賴完，當無從就該部分再為塗銷分割繼承登記。
且邱國星、邱賴完僅因受贈或買賣而取得系爭二六一之二地號土
地應有部分四分之一，與該筆土地及附表所示土地由丙○○等二
人辦理系爭分割繼承登記無涉，況若系爭分割繼承登記係由丙○
○等二人共同以單一行為所完成，則將第一審判決主文第一項更
正為命「丁○○、邱國星、邱賴完」塗銷「系爭二六一之二地號
土地應有部分二分之一」及附表所示土地之分割繼承登記，顯已
影響於全案情節，並與第一審判決本旨不符，依司法院大法官會
議釋字第四三號解釋意旨，應不得為之。原審未遑詳察，遽將第
一審判決主文第一項為上述更正，致更正結果，竟使與辦理系爭
分割繼承登記無關之邱國星及邱賴完應與丁○○塗銷系爭分割繼
承登記，並使丁○○就超過其因分割繼承取得系爭二六一之二地
號土地應有部分且已非所有權人部分猶須塗銷分割繼承登記，殊
有未當。次按，判決主文，必須簡明、確定，不得含混；給付判
決，就所命給付範圍之表示，尤應明確。本件原審依追加之訴之
法理，命丙○○等二人就系爭二六一之二地號土地所為分割繼承
登記予以塗銷（主文第二項），惟未載明其權利範圍，致命其塗
銷該筆土地分割繼承登記之範圍，不能明確，亦有未合。上訴論
旨，執以指摘原判決於其不利之此部分為不當，求予廢棄，不能
認為無理由。
關於駁回其他上訴（即原審駁回丙○○等二人就第一審判決命其
塗銷附表所示土地分割繼承登記之上訴及追加命上訴人塗銷附表
所示土地之系爭分割繼承登記）部分：
查被上訴人對丙○○等二人就附表所示土地所辦理之系爭分割繼
承登記，既得本於土地公同共有人之地位行使所有權人之權利，
原審因以上述理由，為丙○○等二人不利之論斷，經核於法洵無
違誤。上訴論旨，猶執陳詞，並以原審採證認事之職權行使，及
其他與判決基礎無涉之理由，指摘原判決於其不利之此部分不當
，求予廢棄，不能認為有理由。至上訴人提出系爭二六一地號土
地登記謄本所主張之事實，係提起上訴後所提出之新攻擊防禦方
法，依民事訴訟法第四百七十六條第一項規定，非本院所得審究
，併予敘明。
據上論結，本件上訴為一部有理由，一部無理由。依民事訴訟法
第四百七十七條第一項、第四百七十八條第二項、第四百八十一
條、第四百四十九條第一項、第七十八條、第八十五條第一項前
段，判決如主文。
中　　華　　民　　國　九十六　年　　四　　月　　四　　日
                      最高法院民事第八庭
                          審判長法官  朱　建　男
                                法官  顏　南　全
                                法官  許　澍　林
                                法官  蘇　清　恭
                                法官  陳　國　禎
      本件正本證明與原本無異
                                      書  記  官
中　　華　　民　　國　九十六　年　　四　　月　 十八 　日
                                                  Ａ
